【裁判字號】    97,上易,40
【裁判日期】    970507
【裁判案由】    返還不當得利
【裁判全文】
臺灣高等法院臺中分院民事判決          97年度上易字第40號
    上  訴  人  乙○○
    訴訟代理人  楊  揚  律師
    被  上訴人  甲○○
    訴訟代理人  李震華  律師
上列當事人間請求返還不當得利事件，上訴人對於民國96年11月
27日臺灣苗栗地方法院95年度訴字第327 號第一審判決提起上訴
，本院於97年04月23日言詞辯論終結，茲判決如下：
    主  文
上訴駁回。
第二審訴訟費用由上訴人負擔。
    事  實
一、上訴人聲明求為判決：(一)原判決廢棄。(二)被上訴人應給付上
    訴人新台幣150萬元，暨自起訴狀繕本送達翌日起至清償日
    止，按年息5%計算之利息。(三)第一、二審訴訟費用由被上訴
    人負擔。其陳述除與原判決所載相同者予以引用之外，另補
    稱：
  (一)按「法院為判決時，應斟酌全辯論意旨及調查證據之結果，
    依自由心證判斷事實之真偽。但別有規定者，不在此限」。
    又「法院依自由心證判斷事實之真偽，不得違背論理及經驗
    法則。得心證之理由，應記明於判決」。民事訴訟法第 222
    條第1項、第3項均有明文規定。本件關於兩造合意解除系爭
    A1房屋買賣契約，證人林坤圻於原審96.10.26言詞辯論庭供
    稱：
    問：當初買A1房地時，是否有跟被告談到房屋不買，後來要
    磋商買A2、A3的事，請陳述一下。
    答：當初我們買A 房地時，是蓋來自用，但是後來價金超出
    我們預算太多，所以我們有跟介紹人說沒有辦法再買下去，
    陳先生有同意他知道我們的狀況，後來我們就在那天我跟原
    告商量如果我們不買A 房地，但是蠻看好這裡的，所以是否
    可以改買A2、A3，後來因為還是種種原因如預售屋的品質無
    法控制，我們認為他們還是沒有辦法符合我們的要求。
    問：你剛剛說價金超出預算太多是因為什麼原因？
    答：因為我們認為總價2,620 萬元就可以把房子蓋到好，可
    是被告不斷加錢，所以我們才會解除契約。
    問：被告要求加錢是加多少？
    答：大概是150萬元左右。
    問：你們認為這是合理的嗎？
    答：我們認為依契約找補原則已經超過了。
    問：你要求不買A 時，被告有沒有明確的表示什麼？
    答：當時被告說有同意的情形，所以我們後來才有另外說A2
    、A3的事宜。
    問：被告同意解除A1契約，跟你後來主動提出A2、A3的次序
    為何？
    答：是他同意解除，我後來才提出買A2、A3的。
    足見兩造確已就系爭A1房屋買賣契約合意解除。此徵之上訴
    人於原審96.06.04爭點整理狀不爭執事項第3 點亦陳明：「
    原告幾經考慮後表示不願再買A1棟，願改買A2、A3，兩造遂
    就A2、A3買賣條件為磋商，嗣被告應原告請求草擬A2、A3房
    屋買賣契約書，並與原告續行磋商」等語觀之，堪認證人林
    坤沂所言應足採信。
  (二)原審判決理由固認：「被告係出於換標的銷售之認知」，從
    而系爭A1房屋買賣契約尚未解除。然此論述勢必引發下列幾
    項爭點：原審判決理由所謂「出於換標的銷售之認知」，
    在法律上之定性為何？申言之，究係兩造合意解除A1房屋買
    賣契約後，另就A2、A3房屋買賣商議新契約？抑或僅係單純
    同一契約條款之修改？兩造合意雙方不再就A1房屋買賣契
    約行使權利履行義務，是否附有任何停止條件？被上訴人
    有無再就A1房屋買賣契約履行之意願？A1房屋買賣契約之
    不履行，究係何人掀起反悔之波瀾？爰逐一縷陳上訴理由如
    后：(1)查A1房屋買賣契約第1條約定：「．．．房屋．．．
    其相關之建築設計、建造及申請事宜，乙方（即被上訴人）
    均願依甲方之需求規劃並提供專業之能力服務」，足見上訴
    人主張契約成立時，被上訴人承諾專為上訴人量身訂作，應
    足採信，此徵諸證人陳盛業於原審96.10.26言詞辯論庭陳稱
    ：「（問：你在設計的過程中，對坪數有出入的話是否有跟
    原告溝通過？）沒有，因為當初是要配合原告的需求．．．
    」等語，益堪信為真實。同契約第1條第3項固約定「．．．
    甲方同意以建設局核准之建築執照之圖為計算買賣之依據」
    ，惟同條第4項亦就面積誤差找補約定「．．．甲方（即上
    訴人）找補以百分之1至百分之3為限，雙方各無異議」，殆
    足證明A1房屋買賣契約固約定房屋買賣契約面積總計210 坪
    ，惟被上訴人承諾為上訴人量身訂作，故雖知實際設計後之
    面積將超出約定面積，然雙方則約定上訴人找補之上限，以
    百分之 3為限。準此以解，被上訴人明知上開契約約定，並
    同意設計面積240坪之房屋，面積超出約定者 30坪，惟依約
    被上訴人原僅得要求上訴人補貼78.6萬元（即2,620萬元*0.
    3=78.6萬元），詎被上訴人竟無理要求上訴人加價 150萬元
    ，甚且揚言如不同意，將沒收上訴人已經繳付之 150萬元價
    款。由此可見本件糾葛確係上訴人不遵守契約，致起波瀾，
    殆屬昭然若揭。(2)如上所述，本件係緣於被上訴人事後反悔
    ，自覺如依約履行，興建240坪之系爭房屋，其必虧本，因
    而無理要求上訴人加價，馴致兩造合意解除A1房屋買賣契約
    。是依情理判斷，被上訴人基於成本考量，殆無任何意願繼
    續履行A1房屋買賣契約，應堪認定。(3)按買賣契約以價金及
    標的物為其要素，價金及標的物，自屬買賣契約必要之點（
    最高法院40年台上字第1482號判例參照）。本件A1房屋買賣
    兩造合意不再行使權利履行義務，上訴人嗣另提出要約，雙
    方遂就A2、A3買賣契約進行協商。基此以觀，A1房屋與A2、
    A3房屋不惟坪數、大小不同，即整體結構亦迥然不同，原審
    判決理由亦以「換標的銷售」名之，足見兩者契約之標的物
    確非同一，堪以論定。不寧惟是，A1房屋總價 2,620萬元，
    以210坪計算，每坪單價12.476萬元（小數點3位數以下4捨5
    入，下同）；A2、A3房屋總價2,380萬元，以 138.06坪計算
    ，每坪單價17.239萬元，兩者每坪單價相差 4.763萬元，顯
    然兩者契約並非在每坪單價相同之條件下，單純更換標的物
    ，因之，兩者契約要素價金及標的物既均不同，就法律上定
    性分析，應係合意解除舊（A1房屋）契約，重新議定新（A2
    、A3）契約，始屬的當。原審徒以被上訴人信函使用「改約
    」文字，逕謂兩造並無合意解除A1房屋買賣契約之法效意思
    ，委屬偏失，自不待言。(4)末按「契約除當事人約定保留之
    解除權外，固以有民法第254條至第256條或其他法定之情形
    為限，有解除權人始得向他方當事人為解除之意思表示。但
    契約既因當事人雙方意思表示一致而成立，自亦可因互相表
    示意思一致而解除，所謂意思表示一致，無論其為明示或默
    示，均包含在內」（最高法院57年台上字第3211號判例參照
    ）。且「解釋當事人之契約，應以當事人立約當時之真意為
    準，而真意何在，又應以過去事實及其他一切證據資料為斷
    定之標準，不能拘泥文字致失真意」（最高法院39年台上字
    第1053號判例參照）。是上訴人已明白表示確定不欲再購買
    A1房屋，此由被上訴人於原審96.06.04爭點整理狀不爭執事
    項第3點記載：「．．．原告．．．表示不願再買A1棟．．
    ．」等語，足堪認定。而被上訴人基於成本考量，倘勉強履
    行A1房屋買賣契約，必屬虧本（更弗論近年來物價騰漲），
    故本即無意願繼續履行A1房屋買賣契約，已如上述，職是，
    兩造既均無意願再就A1房屋買賣行使權利履行義務，顯然兩
    造為合意解除契約之意思表示之時，均未就契約之解除附有
    任何停止條件。申言之，姑不論上訴人已確定不買外，即縱
    兩造嗣另就A2、A3房屋買賣契約協商內容，惟亦未表示，如
    A2、A3房屋買賣契約不成立，則A1房屋買賣契約不解除，從
    而，A1房屋買賣契約合意解除，並未附有以A2、A3房屋買賣
    契約成立之停止條件，兩造一經意思表示合致，A1房屋買賣
    契約即已確定消滅，其理至明。
  (三)又被上訴人惘稱，系爭A1房屋業於95.12.30開工，上訴人迭
    經催告，遲不繳納開工期款，故已依法解除系爭A1房屋買賣
    契約云云，並提出苗栗縣政府核發之（95）栗商建竹建字第
    37號及第38號建造執照，以為佐憑。惟查：系爭A1房屋經
    兩造溝通設計，結構為RC造五樓房屋，建築面積計742.11平
    方公尺（約合224.49坪），此有張仲良建築師製作之建築平
    面圖在卷足憑，被上訴人於原審亦不否認其真正。準此，對
    照被上訴人所提苗栗縣政府（95）栗商建竹建字第37號建造
    執照，申請建造之房屋為地上四樓，建築面積總計184.2 坪
    方公尺（約合55.72 坪），與兩造約定建造A1房屋迥不相同
    。被上訴人冀圖魚目混珠，藉由不同房屋之建造執照謊稱系
    爭A1房屋已經開工之事實，殊有未洽，亦不待言。按依情
    理而言，倘系爭A1房屋果曾於95.12.30開工（催告函乃稱係
    於95年11月上旬開工），被上訴人殆無可能遲至96.09.28方
    以存證信函要求上訴人給付開工期款，被上訴人所言不實，
    彰彰明甚。不寧惟是，設若被上訴人已於系爭苗栗縣竹南
    鎮○○段○○段234 號土地上興建與系爭A1房屋迥不相同之
    房屋，則系爭土地上既不可能再興建系爭A1房屋，此為可歸
    責於被上訴人之事由，致給付不能，上訴人自得主張解除契
    約，並請求全部不履行之損害賠償。益證被上訴人確已無履
    行系爭A1房屋買賣契約之意願。末查，卷附（95）栗商建
    竹建字第38號建造執照，其上記載建築地點為苗栗縣竹南鎮
    ○○段三小段234-12、234-13地號土地，與系爭A1房屋基地
    為同地段234 地號土地，所在位置不同。且其建築面積亦僅
    385.5平方公尺，堪認與系爭 A1房屋無關。被上訴人以毫不
    相關之建造執照為不實之主張，委無足採。
  (四)按無法律上之原因而受利益，致他人受損害者，應返還其利
    益。雖有法律上之原因，而其後已不存在者，亦同，民法第
    179 條定有明文。查系爭A1房屋買賣契約既經兩造合意解除
    ，被上訴人原依契約所收取上訴人交付之買賣價金150 萬元
    ，即屬無法律上之原因而受利益，致上訴人受有損害，被上
    訴人自應將之全數返還，此揆諸最高法院59年台上字第4297
    號判例意旨略謂：「契約之解除，出於雙方當事人之合意時
    ，無論有無可歸責於一方之事由，除經約定應依民法關於契
    約解除之規定外，並不當然適用民法第259 條之規定，倘契
    約已為全部或一部之履行者，僅得依不當得利之規定請求返
    還其利益」等語，殆堪論定。原審判決未遑詳細勾稽審酌，
    遽認A1房屋買賣契約因A2、A3房屋買賣契約尚未議定，故契
    約仍未解除，其認事用法均嫌舛誤，委難維持。為此請判決
    如上訴之聲明，以維權益。
二、被上訴人聲明求為判決：(一)上訴駁回。(二)第二審訴訟費用由
    上訴人負擔。其陳述除與原判決所載相同者予以引用之外，
    另補稱：
  (一)上訴理由狀內所引証人林坤圻証述，洽反証被上訴人抗辨之
    「改買」主張為真。上訴人引用証人即上訴人配偶林坤圻之
    証述「：：：後來我們就在那天我跟原告商量如果我們不買
    A1房地，但是蠻看好這裡的，所以是否可以改買A2、A3」，
    恰足反証被上訴人主張之以改買A2、A3為解除A1房地買賣之
    事實。
  (二)上訴人質疑A1房地已經「開工」之事實，其引用建照質疑房
    屋基地地號不符、樓層層數與設計圖不符。惟由上証二建照
    上地號，與兩造A1房地買賣契約（原証一）之基地即竹南段
    3小段234地號完全相同，而上証三建照上234-12、234-13地
    號，則係由234號母地地號分割出來（即由234地號計分割出
    234及234-12至15等5筆），足証上訴人之質疑，顯係誤會。
  (三)又上証二、三建照上之房屋樓層固係四層，惟建照上樓層，
    乃得在完工前以變更設計方式申請變更，因當時兩造就房屋
    設計及其面積，尚在作最終協商，但當時距兩造簽約預訂開
    工時即94年10月（見契約第7 條），已近10個月，被上訴人
    考量資金、利息壓力及預售情形，而依法繳納營建工程空汙
    費，先報請縣政府動土開工，迨兩造協商確定，再依法申請
    變更建築設計，本係合法合情理之舉，上訴人之質疑，純屬
    誤解。而起造人名義為234 地號地主陳泉金，乃為節稅之舉
    （何況，必要時可再申請變更為上訴人）。
  (四)被上訴人早在系爭房地預售之前，即已完成整地。為利房屋
    預售，被上訴人早已先行整地，再正式對外預售後，方與上
    訴人簽訂系爭房地買賣契約。時值盛夏，整平的泥土地，很
    快長滿雜草，嗣雖曾再破土開工，但因上訴人拖延履行，至
    隔年當然又已長滿雜草，此乃經驗法則所可認知，不足為上
    訴人主張尚未開工之事証。上訴人質疑未開工，實屬無稽。
    理  由
一、上訴人起訴主張：被上訴人於94年間就其所有坐落苗栗縣竹
    南鎮○○段○○段234地號土地上，推出「博愛家族」社區預
    售房屋建築方案。上訴人與之洽談，被上訴人表示可於上訴
    人購買之土地特定範圍內，依法令允許建築最大坪數，並遵
    循上訴人之需求規劃設計。兩造遂於94.09.08簽訂房屋及土
    地預定買賣契約，約定由上訴人向被上訴人購買編號A棟1號
    房屋及土地，價款各為970萬元、1,650萬元，總價2,620 萬
    元。上訴人並已先交付簽約金合計150 萬元。嗣上訴人徵得
    被上訴人之同意，自行委請設計師訴外人楊國義規劃製圖，
    其間楊國義數次與被上訴人及其胞弟訴外人陳盛業協調，被
    上訴人均無異議，建築設計圖乃以總面積240 坪之設計定稿
    （依法令最大坪數可建280 坪）。詎被上訴人竟於94.12.10
    提出須加收30坪，每坪5萬元，總計150萬元價金之要求。惟
    兩造締約時即已約定上訴人得於購買之土地特定範圍內，依
    法令允許建築最大坪數，房地買賣總價均不變，被上訴人僅
    得依買賣契約第1條第4項要求找補1至3%，不得增加150萬元
    之價款。經兩造溝通，乃於94年12月下旬合意解除系爭買賣
    契約。系爭買賣契約合意解除後，兩造原擬另就同一社區之
    A2、A3房屋協商簽訂新約，惟雙方意思未能達成一致，故未
    成立該買賣新約。系爭買賣契約既經兩造合意解除，被上訴
    人原依契約收取上訴人交付之買賣價金150 萬元即屬不當得
    利，自應返還予上訴人。詎被上訴人竟拒不返還，為此依不
    當得利之法律關係，提起本訴，請求被上訴人返還不當得利
    150 萬元。
二、被上訴人則以：被上訴人否認兩造已合意解除系爭A1房地買
    賣契約，上訴人應就兩造已合意解除系爭買賣契約負舉證責
    任。系爭150 萬元本係訂金，嗣轉為系爭房地買賣契約簽約
    後價金之一部分。系爭房地買賣契約簽訂時，跟上訴人談好
    的建築面積是210 坪，但上訴人找來設計師楊國義所設計的
    設計圖，建築面積是240坪，面積增加超過30坪，需增加150
    萬元價金，但上訴人不同意，並隨即表示以原先設計圖修正
    即可，但該圖修正後上訴人仍不滿意，並主張要解除契約，
    被上訴人向上訴人表示如要解除契約則沒收該150 萬元價金
    ，上訴人考慮一週後，即表示不買系爭契約標的A1房地，要
    改買A2、A3，被上訴人要求儘速提出設計圖及重定契約跟價
    金等條件，以利共同修改契約，將系爭契約改為A2、A3，但
    上訴人遲未提出，契約也未修改。因A2、A3契約之成立將取
    代原先系爭A1房地買賣契約，該150 萬元則轉作A2、A3之價
    金，被上訴人是要與上訴人協議換標的銷售，並非合意解除
    系爭A1房地買賣契約，故被上訴人受領前揭150 萬元價金，
    並非不當得利。惟兩造協議換標的銷售未成，上訴人又遲不
    依原系爭契約履行，已違反系爭契約第6條第1款規定，核屬
    給付遲延，經被上訴人合法催告後已解除契約，則依兩造買
    賣契約第14條規定被上訴人得沒收其價金。是以上訴人以兩
    造間已合意解除契約為由，主張依不當得利之法律關係，訴
    請被上訴人返還前揭150 萬元價金，顯無理由等語，資為抗
    辯。
三、兩造對於被上訴人於94年間就其所有坐落苗栗縣竹南鎮○○
    段○○段234地號土地上，推出「博愛家族」社區預售房屋建
    築方案。上訴人與之洽談，被上訴人表示可於上訴人購買之
    土地特定範圍內，依法令允許建築最大坪數，並遵循上訴人
    之需求規劃設計。兩造遂於94.09.08簽訂房屋及土地預定買
    賣契約，約定由上訴人向被上訴人購買編號A棟1號房屋及土
    地，價款各為970 萬元、1,650萬元，總價2,620萬元。上訴
    人並已先交付簽約金合計150 萬元。嗣系爭買賣契約簽定後
    ，上訴人對原由被上訴人依預售房屋之平面參考圖所作設計
    不滿意，故兩造合意由上訴人另請建築師楊國義規劃設計建
    築草圖後，再交由被上訴人委請張仲良建築師依其草圖完成
    細部平面圖，因所完成設計之房屋為240 坪，與原契約所約
    定210坪超出約30坪，被上訴人乃要求上訴人加價150萬元。
    惟上訴人不同意加價，曾表示不買系爭契約標的A1房地，要
    改買A2、A3，兩造亦確實曾針對A2、A3房屋之買賣條進行磋
    商等事實，雙方均未有爭執。惟上訴人主張兩造締約時即已
    約定上訴人得於購買之土地特定範圍內，依法令允許建築最
    大坪數，房地買賣總價均不變，被上訴人僅得依買賣契約第
    1條第4項要求找補1至3%，不得增加150萬元之價款。嗣經兩
    造溝通，業於94年12月下旬合意解除買賣契約，嗣兩造雖擬
    另就同一社區之A2、A3房屋協商簽訂新約，惟雙方意思未能
    達成一致，故未成立該買賣新約，但系爭買賣契約既經兩造
    合意解除，被上訴人原依該契約所收取上訴人交付之買賣價
    金 150萬元即屬不當得利，自應返還上訴人等情，則為被上
    訴人所否認，並以前情抗辯。
四、上訴人就其主張系爭買賣契約業經兩造溝通後於94年12月下
    旬合意解除乙節，於原審請求傳訊證人即其夫林坤沂、設計
    師楊國義到庭作證。惟據證人楊國義證稱：伊曾就系爭房地
    設計，依建築法令本件土地可以設計240 坪房屋，設計好時
    ，曾在被上訴人辦公室經雙方同意，伊不知道被上訴人後來
    有要求加錢，只經上訴人告知這個案子有一些問題，要伊暫
    緩進行，在設計師的立場，受人委託設計時，不會去涉入設
    計坪數跟原本約定的不符時該怎麼磋商的部分，伊不清楚這
    個案子後來沒有繼續進行的原因等語。是依證人楊國義所述
    上情，其對於兩造間系爭契約事後有無合意解除，並不知情
    。而證人林坤沂是上訴人之配偶，雖其證稱：當初買系爭A1
    房地時，是要蓋來創業自用，但是後來價金超出預算太多，
    會影響營運，沒有辦法再買下去，被上訴人陳先生有同意，
    伊與上訴人在那天有商量如果不買A1房地，是否可以改買A2
    、A3，後來因為種種原因如預售屋的品質無法控制，伊等認
    為被上訴人還是沒有辦法符合要求，因此之後連A2、A3都沒
    有買了等情。然其就兩造間商談過程等細節所陳：上訴人後
    來發現建築面積不符合營業要求，被上訴人請求補價，兩造
    有溝通，不算在吵架，伊當時有表示回去思考一下，提出解
    決方案，各退一步，這對雙方都是好的，否則這樣繼續加價
    下去的話可能導致無法營運，所以跟上訴人商量過後就跟被
    上訴人說要解除系爭買賣契約，伊並主動向被上訴人表示要
    購買A2、A3房屋，惟後來仍未談成。被上訴人沒有提到解除
    系爭契約後，已繳付之系爭150 萬元價金要如何處理，被上
    訴人只有說如果伊和上訴人要買A2、A3的話，就把150 萬元
    轉成A2、A3的訂金等語。並無被上訴人明確表示同意解除系
    爭買賣契約之陳述，尚難遽為有利上訴人之認定。
五、兩造系爭房買賣契約於第1條第4項雖約明：本約前述買賣面
    積與主管機關核准之建築執照圖面積之誤差在百分之壹之內
    者，雙方同意互不找補、不增減價款，如超過百分之壹時，
    其超過部份雙方同意依本約規定之房屋及土地單價比率，以
    無息互相補貼價款於交屋時一次結清，甲方找補以百分之一
    至百分之三為限，雙方各無異議。然此係針對系爭房買賣契
    約買賣面積與主管機關核准之建築執照圖面積所發生之誤差
    而為約定。本件上訴人係於系爭房地買賣契約簽訂後，自行
    委請設計師楊國義另行規劃設計，將原契約所約定之210 坪
    重新規劃設計為240 坪，致超出原面積30坪之多，與前揭面
    積誤差之情形有別，自無前開找補以百分之三為限之適用。
    又兩造就系爭房地之買賣既訂有書面契約，倘若雙方確有合
    意解除該系爭買賣契約，何以不立書面解約？或在原契約上
    加以註記解除？或將原契約作廢？是上訴人謂雙方都有同意
    要解除契約，沒有書面，只是用口頭上講好不買而已，殊無
    足採。從而被上訴人抗辯：伊並未與上訴人合意解除系系買
    賣契約，上訴人不同意追加價錢，伊說如果解除契約的話要
    沒收150 萬元價金，後來上訴人說要改買A2、A3，伊同意若
    改買的話可以把契約及價金由本來的A1改為A2、A3，並不是
    解除原來的買賣契約等語，自屬可信。再參上訴人所提被上
    訴人於95.05.21之信函提及：「……如果A2以妳那天的圖再
    加算上去，那就超過我們雙方原訂的建坪，不信妳算看看…
    …希望近日內來完成改約」，益證被上訴人所辯雙方曾有意
    要改約之說，核屬實情。
六、綜上所述，上訴人未能就其主張之兩造間曾達成解除系爭買
    賣契約之合意，予以舉證證明，則被上訴人基於系爭買賣契
    約而收受150 萬元之價金，即非無法律上之原因。上訴人本
    於不當得利之法律關係，訴請被上訴人返還該150 萬元本息
    ，即屬無據。原審判決駁回上訴人之訴及其假執行之聲請，
    洵無不合。上訴意旨指摘原判決不當，求予廢棄改判，為無
    理由，其上訴應予駁回。
七、本件事證已臻明確，兩造所提其餘攻擊防禦方法及舉證，與
    判決結果不生影響，爰不一一論述。
八、據上論結，本件上訴為無理由，依民事訴訟法第449條第1項
    、第78條，判決如主文。
中    華    民    國    97    年    5     月    7     日
                  民事第五庭    審判長法  官  林陳松
                                      法  官  王重吉
                                      法  官  古金男
以上正本係照原本作成。
不得上訴。
                                      書記官  詹錫朋
中    華    民    國    97    年    5     月    8     日
                                                      Ａ


司法院資訊處製作；財團法人民間司法改革基金會備份。
